【裁判字號】    99,台上,1201
【裁判日期】    990304
【裁判案由】    違反貪污治罪條例
【裁判全文】
最高法院刑事判決            九十九年度台上字第一二○一號
上訴人  甲○○
                
              
        乙○○
                
              
              
        丙○○
                
              
                巷49號11樓.
        丁○○
                
              
        戊○○
                
              
上列上訴人等因違反貪污治罪條例案件，不服台灣高等法院中華
民國九十八年十月二十七日第二審更審判決（九十七年度上更(二)
字第二○○號，起訴案號：台灣桃園地方法院檢察署八十五年度
偵字第六九三七、六九五八號、八十六年度偵字第九三八九號、
八十八年度偵字第四三○九號），提起上訴，本院判決如下：
    主  文
原判決撤銷，發回台灣高等法院。
    理  由
本件原判決認定：上訴人甲○○原係桃園縣衛生局局長，上訴人
乙○○原係該局第二課衛生稽查員，均為依據法令從事公務之人
員。渠等為利用其身分、職權向與醫療機構簽約之「健康檢查」
業者收取金錢，明知違背法令，於民國八十四年四月間，與無公
務員身分之吉益有限公司負責人即上訴人丙○○、檢驗業者即上
訴人丁○○及丁○○之配偶即上訴人戊○○，基於共同之犯意聯
絡及行為分擔，有其事實欄所載與業者約定須支付一定金額之「
介紹費」或「保證金」及每月依營業收入之一定比例支付金錢予
甲○○之犯行，直接圖甲○○、乙○○、丙○○之不法利益；丁
○○、戊○○則可實際承作「健康檢查」之相關檢驗項目（如血
液、尿液之檢驗）而論件計酬。其中福太醫院部分，已由丙○○
於八十四年五月三十日、八十四年八月一日，向「健康檢查」業
者陳溪鴻收取「保證金」新台幣（下同）二十萬元，及營業收入
之百分之十，計十九萬七千四百八十二元。另壢新醫院部分，亦
由戊○○向「健康檢查」業者呂寶隆收取三張支票，其中票號Ｈ
Ａ0000000號、面額三十萬元支票一紙，為「介紹費」，
戊○○已交由不知情之吳海唐（嗣於八十七年四月五日死亡），
於八十四年五月三十日代為提示兌領等情。因而撤銷第一審判決
，依行為時法，改判論處甲○○、乙○○依據法令從事公務之人
員，共同連續對於主管之事務，直接圖利罪刑；丙○○、丁○○
、戊○○與依據法令從事公務之人員，共同連續對於主管之事務
，直接圖利罪刑，固非無見。
惟查：(一)、貪污治罪條例第六條第一項第四款所規定之公務員對
於主管或監督之事務，直接或間接圖利罪，固包括公務員圖自己
及其他私人不法之利益在內，惟該罪係身分犯，無身分者與公務
員間之關係，必該無身分者與該公務員相聚合，朝同一目標，共
同圖該公務員不法利益或共同圖其他私人不法利益者，始能依同
條例第三條規定，論以公務員圖利罪之共同正犯。倘公務員圖利
之對象即為該無身分者，兩者處於對向關係時，該無身分者縱因
而得利，除涉犯他項罪名外，尚不能遽依公務員圖利罪之共同正
犯論擬。此觀無身分者，對於公務員關於職務上之行為行賄，公
務員因而對之為「圖利」行為時，僅處罰公務員，該無身分者，
不依公務員圖利罪之共同正犯處罰自明。原判決雖記載，公務員
甲○○、乙○○與無公務員身分之丙○○、丁○○、戊○○，基
於共同之犯意聯絡及行為分擔，有其事實欄所載與業者約定須支
付一定金額之「介紹費」或「保證金」及每月依營業收入之一定
比例支付金錢予甲○○之犯行，直接圖甲○○、乙○○、丙○○
之不法利益。但依其認定之事實，「健康檢查」業者陳溪鴻係將
「保證金」二十萬元及營業收入之一定比例十九萬七千四百八十
二元交付給丙○○；另「健康檢查」業者呂寶隆，則係將「介紹
費」三十萬元之支票交付給戊○○，由戊○○持交不知情之吳海
唐代為提示兌領。至於具有公務員身分之甲○○、乙○○，如何
朋分上開不法利益，是否果已得利？原判決事實並未明白論斷。
依其情形，本件究係上訴人等共同圖利甲○○、乙○○、丙○○
；或僅是甲○○、乙○○共同圖利丙○○、戊○○，即屬無憑判
斷。而此關鍵，攸關無公務員身分之丙○○、丁○○、戊○○能
否依貪污治罪條例第三條規定，論以公務員圖利罪之共同正犯，
原審未予究明，即遽行判決，自嫌速斷。(二)、犯罪事實應依證據
認定之，無證據不得認定犯罪事實，刑事訴訟法第一百五十四條
第二項定有明文。所謂認定犯罪事實之證據，係指足以證明被告
確有犯罪行為之積極證據而言，該項證據必須適合於被告犯罪事
實之認定，始得採為斷罪之資料。如未能發現相當證據，或證據
不足以證明時，自不能以推測或擬制之方法，以為裁判之基礎。
又認定犯罪事實所憑之證據，雖不以直接證據為限，間接證據亦
包括在內，然而無論直接或間接證據，其為訴訟上之證明，須於
通常一般之人均不致有所懷疑，而得確信其為真實之程度者，始
得據為有罪之認定。本件關於陳溪鴻交付給丙○○之「保證金」
二十萬元及營業收入之一定比例十九萬七千四百八十二元部分，
原判決理由雖說明：「甲○○為掩飾其犯罪，以及因每次與（白
手套）被告丙○○間就業者所交付之金錢往來亦非為大筆，且因
每筆金錢之收受為現金交易，致司法機關事後無法自資金往來紀
錄而查知被告甲○○、乙○○有再自被告丙○○處收受金錢之直
接證據，惟……依日常生活經驗之判斷及論理之法則，本於推理
作用，應足以認定被告甲○○、乙○○、丙○○、丁○○、戊○
○間前揭犯罪結構」（見原判決第二十四頁第二十七行至第二十
五頁第十三行）。另呂寶隆交付給戊○○之「介紹費」三十萬元
支票部分，原判決理由雖亦說明：「該三十萬元雖由吳海唐提領
，縱認被告丁○○、戊○○所辯交付支票予吳海唐係為還債乙情
屬實，惟被告丁○○、戊○○將該三十萬元支票交付吳海唐還債
，渠等另再以其他自有現金朋分予其他被告，實屬可能且合於常
情，因其金額並非鉅大，被告等人為掩飾其不法事證，彼此間就
金錢往來為現金交易實屬易事，本案事後雖無法自資金往來紀錄
而查知被告甲○○、乙○○、丙○○等人有再自被告丁○○、戊
○○處收受該筆金錢之直接證據，惟……依日常生活經驗之判斷
及論理之法則，本於推理作用，被告丁○○、戊○○所提示兌領
之三十萬元，應已朋分予被告甲○○、乙○○、丙○○，應無疑
義」等語（見原判決第三十二頁第二十六行至第三十三頁第十三
行）。然依其論述，並未依據積極證據，直接證明具有公務員身
分之甲○○、乙○○已經圖得不法利益，或藉由其他間接證據，
本於推理之作用足以證明甲○○、乙○○所圖得不法利益，已達
於通常一般之人均不致有所懷疑，而得確信其為真實之程度。即
泛言依「日常生活經驗之判斷及論理法則」，丙○○所收受之二
十萬元、十九萬七千四百八十二元，應已朋分予甲○○、乙○○
；戊○○所兌領之三十萬元，亦已朋分予甲○○、乙○○、丙○
○云云。其所為推論，自與刑事訴訟法第一百五十四條第二項之
規定有違。(三)、貪污治罪條例第六條第一項第四款之對於主管或
監督之事務圖利罪，係以明知違背法律、法律授權之法規命令、
職權命令、自治條例、自治規則、委辦規則或其他對多數不特定
人民就一般事項所作對外發生法律效果之規定，直接或間接圖自
己或其他私人不法利益，因而獲得利益者，為構成要件。原判決
理由雖說明行政院勞工委員會所頒布之「勞工健康檢查指定醫療
機構管理要點」第五點前段規定：「指定醫療機構不得委由非其
醫療機構之醫事人員辦理勞工健康檢查。」其目的在於健全指定
醫療機構之稽查，違反該規定者，依同要點第五點後段規定，得
由指定機關撤銷其指定。其法源依據，應係當時有效之勞工安全
衛生法第十二條第二項、第三項及其施行細則第二十三條。故上
開要點，自屬對多數公私立醫療機構就一般事項所作對外發生法
律效果之「法規命令」（見原判決第三十七頁第五行至第十八行
）。甲○○、乙○○為公務員，明知違背該「法規命令」，而為
本件行為，應成立圖利罪云云。然而所稱「法規命令」，依行政
程序法第一百五十條第一項所示，「係指行政機關基於法律授權
，對多數不特定人民就一般事項所作抽象之對外發生法律效果之
規定」而言。且該「法規命令」之內容，依同條第二項規定「應
明列其法律授權之依據」，並不得逾越法律授權之範圍與立法精
神。又於行政程序法施行前，行政機關依中央法規標準法第七條
訂定之命令，須以法律規定或以法律明列其授權依據者，應於行
政程序法施行後二年內，以法律規定或以法律明列其授權依據後
修正或訂定；逾期失效，行政程序法第一百七十四條之一定有明
文。然原判決所依憑之「法規命令」，即「勞工健康檢查指定醫
療機構管理要點」第一點係規定「為輔導勞工健康檢查指定醫療
機構辦理勞工特殊健康檢查或組織巡迴檢查隊實施巡迴勞工健康
檢查，特訂定本要點」，並未「明列其授權依據」為勞工安全衛
生法或其施行細則，則「勞工健康檢查指定醫療機構管理要點」
是否屬於勞工安全衛生法或其施行細則所授權訂定之「法規命令
」，即非無疑。而「勞工健康檢查指定醫療機構管理要點」究竟
屬於何種法令？因攸關上訴人等違背法令之依據，原審未予查明
，即遽行判決，亦嫌速斷。上訴人等上訴意旨指摘原判決不當，
為有理由。而第三審法院應以第二審判決所確認之事實為判決基
礎，前揭違背法令情形，影響於事實之確定，本院無可據以為裁
判，應認原判決仍有撤銷發回更審之原因。
據上論結，應依刑事訴訟法第三百九十七條、第四百零一條，判
決如主文。
中    華    民    國  九十九  年    三    月    四    日
                      最高法院刑事第六庭
                          審判長法官  謝  俊  雄
                                法官  陳  世  雄
                                法官  魏  新  和
                                法官  吳  信  銘
                                法官  徐  文  亮
本件正本證明與原本無異
                                      書  記  官
中    華    民    國  九十九  年    三    月    六    日
                                                     M

司法院資訊處製作；財團法人民間司法改革基金會備份。
